ACORDAO-COMPLETO-2444889

ACÓRDÃO 1146/2021 ATA 2/2021 - PRIMEIRA CÂMARA

VISTOS, relatados e discutidos estes autos de tomada de contas especial instaurada pelo Fundo Nacional de Desenvolvimento da Educação (FNDE) em nome dos ex-prefeitos Lenildo Alves Santana e Luiz Jacome Brandão Neto em razão da omissão no dever de prestar contas das despesas realizadas por meio do Termo de Compromisso nº 07964/2014 (peça 5) , firmado entre o FNDE e o Município de Ibicaraí/BA.
ACORDAM os Ministros do Tribunal de Contas da União, reunidos em sessão da Primeira Câmara, com fundamento nos arts. 1º, inciso I, 12, § 3º,16, inciso III, alíneas "a", "b" e "c" e § 3º, 19, caput, 23, inciso III, 26, 28, inciso II, e 58, inciso II, da Lei 8.443/1992 c/c com os arts. 1º, inciso I, 202, § 8º, 209, incisos I, II e IV e § 7º, 210, 214, inciso III, e 217, do Regimento Interno do TCU, e ante as razões expostas pelo Relator, em:
9.1. considerar Luiz Jacome Brandão Neto revel para todos os efeitos, dando-se prosseguimento ao processo;
9.2 julgar irregulares as contas de Luiz Jacome Brandão Neto, aplicando-lhe multa no valor de R$ 8.000,00 (oito mil reais) , fixando-lhe o prazo de 15 (quinze) dias, a contar da notificação, para que comprove, perante o Tribunal, o recolhimento da dívida ao Tesouro Nacional, atualizada monetariamente desde a data do presente acórdão até a do efetivo recolhimento, se for paga após o vencimento, na forma da legislação em vigor;
9.3. rejeitar as alegações de defesa de Lenildo Alves Santana;
9.4. julgar irregulares as contas de Lenildo Alves Santana, condenando-o ao pagamento das quantias a seguir especificadas, com a fixação do prazo de quinze dias, a contar do recebimento da notificação, para comprovar, perante o Tribunal, o recolhimento das dívidas aos cofres do FNDE, atualizadas monetariamente e acrescidas dos juros de mora, calculados a partir das datas indicadas, até a data do efetivo recolhimento, na forma prevista na legislação em vigor:
	Data
	Valor (R$) 
	Natureza

	11/4/2014
	102.000,00
	Débito

	11/4/2014
	102.000,00
	Débito

	21/1/2021
	45.830,37
	Crédito

9.5. aplicar a Lenildo Alves Santana multa no valor de R$ 30.000,00 (trinta mil reais) , fixando-lhe o prazo de 15 (quinze) dias, a contar da notificação, para que comprove, perante o Tribunal, o recolhimento da dívida ao Tesouro Nacional, atualizada monetariamente desde a data do presente acórdão até a do efetivo recolhimento, se for paga após o vencimento, na forma da legislação em vigor;
9.6. autorizar, desde logo, a cobrança judicial das dívidas, caso não atendidas as notificações;
9.7. autorizar, se requerido, o pagamento das importâncias devidas em até 36 (trinta e seis) parcelas mensais e consecutivas, fixando o prazo de 15 (quinze) dias, a contar do recebimento da notificação, para que seja comprovado, perante este Tribunal, o recolhimento da primeira parcela, e de 30 (trinta) dias, a contar da parcela anterior, para que seja comprovado o recolhimento das demais parcelas, devendo incidir sobre cada valor mensal os devidos acréscimos legais, na forma prevista na legislação vigente, além de alertar que a falta de comprovação do recolhimento de qualquer parcela importará no vencimento antecipado do saldo devedor;
9.8. fixar o prazo de 15 (quinze) dias, contado a partir da ciência deste acórdão, para que o Município de Ibicaraí/BA:
9.8.1. devolva aos cofres do Fundo Nacional de Desenvolvimento da Educação - FNDE o valor integral dos recursos depositados no fundo de investimentos "S PUBLICO SUPREMO - CNPJS PUBLICO SUPREMO", vinculado à conta corrente n° "15311-7 PM IBICARAI-PAC I", da agência 564-9, do Banco do Brasil, a qual recebeu os recursos Termo de Compromisso nº 07964/2014, incluindo valores porventura existentes em poupança e aplicações financeiras, considerando que o ajuste expirou sem que tenha sido utilizada a totalidade dos recursos, cientificando-se o atual prefeito municipal de que a não devolução dos recursos poderá implicar em responsabilidade solidária na presente tomada de contas especial;
9.8.2. comprove, perante este Tribunal, o cumprimento da medida indicada no subitem anterior;
	9.9. determinar ao Banco do Brasil que:
9.9.1. no prazo de 15 (quinze) dias, a contar da ciência deste acórdão, propicie as condições necessárias a assegurar a devolução, pelo Município de Ibicaraí/BA, dos recursos do Termo de Compromisso nº 07964/2014 ao FNDE, conforme indicado no subitem i.1;
9.9.2. caso não haja qualquer iniciativa do gestor a respeito do disposto no subitem anterior, no decorrer do referido prazo, adote as medidas pertinentes com vistas ao recolhimento aos cofres do FNDE do valor integral dos recursos no fundo de investimentos "S PUBLICO SUPREMO - CNPJS PUBLICO SUPREMO", vinculado à conta corrente n° "15311-7 PM IBICARAI-PAC I", da agência 564-9, do Banco do Brasil, a qual recebeu os recursos Termo de Compromisso nº 07964/2014, incluindo valores porventura existentes em poupança e aplicações financeiras, considerando que o ajuste expirou sem que tenha sido utilizada a totalidade dos recursos, e informe a este Tribunal, no prazo de trinta dias, o montante transferido, com o envio das respectivas comprovações;
9.10. enviar cópia deste Acórdão, bem como do Relatório e do Voto que o fundamentam, à Procuradoria da República no Estado da Bahia, para adoção das medidas cabíveis;
9.11. dar ciência deste acórdão ao FNDE, aos responsáveis, ao Município de Ibicaraí/BA e ao Banco do Brasil.

Tomada de contas especial instaurada pelo Fundo Nacional de Desenvolvimento da Educação, em desfavor do Sr. Lenildo Alves Santana, ex-Prefeito do Município de Ibicaraí/BA (gestão 2013/2016) e Sr. Luiz Jacome Brandão Neto, Prefeito sucessor (gestão 2017-atual), em razão de omissão no dever de prestar contas das despesas, firmado entre o Fundo Nacional de Desenvolvimento da Educação  FNDE e o Município de Ibicaraí  BA.

Primeira Câmara

Prefeitura Municipal de Ibicaraí - BA.

3. Interessados/Responsáveis:
3.1. Interessado: Fundo Nacional de Desenvolvimento da Educação (00.378.257/0001-81)
3.2. Responsáveis: Lenildo Alves Santana (XXX.482.665-XX); Luiz Jacome Brandao Neto (XXX.195.705-XX).

13.1. Ministros presentes: Benjamin Zymler (na Presidência) e Jorge Oliveira (Relator).
13.2. Ministros-Substitutos convocados: Augusto Sherman Cavalcanti e Weder de Oliveira.

ACORDAO-COMPLETO-2559822

Acórdão 10425/2022 - Primeira Câmara

JORGE OLIVEIRA

Trata-se de tomada de contas especial instaurada pelo Fundo Nacional de Desenvolvimento da Educação (FNDE) em nome dos ex-prefeitos Lenildo Alves Santana e Luiz Jacome Brandão Neto em razão da omissão no dever de prestar contas das despesas realizadas por meio do Termo de Compromisso nº 07964/2014 (peça 5) , firmado entre o FNDE e o Município de Ibicaraí/BA, cujo objeto era a execução de todos os serviços relacionados à construção de uma quadra esportiva escolar coberta, com vestiários.
2. Transcrevo, a seguir, a instrução da Secex/TCE, que obteve a aprovação dos dirigentes da unidade:
"INTRODUÇÃO
Cuidam os autos de tomada de contas especial instaurada pelo Fundo Nacional de Desenvolvimento da Educação, em desfavor do Sr. Lenildo Alves Santana (CPF XXX.482.665-XX) , ex-Prefeito do Município de Ibicaraí/BA (gestão 2013-2016) , e Sr. Luiz Jacome Brandão Neto (CPF XXX.195.705-XX) , Prefeito sucessor (gestão 2017-2020) , em razão de omissão no dever de prestar contas das despesas realizadas por meio do Termo de Compromisso nº 07964/2014 (peça 5) , firmado entre o Fundo Nacional de Desenvolvimento da Educação - FNDE e o Município de Ibicaraí - BA.
O Termo de Compromisso 07964/2014 tinha por objeto executar todas as atividades inerentes à construção de 1 (uma) quadra esportiva escolar coberta, com vestiários, referente ao programa PAC II - QUADRAS OBRAS CONSTRUCAO (1007331) PAC 2 - Construção de Quadra Escolar Coberta 001/2013 - Ibicaraí - BA, localizada às margens da BR 415, ligação entre os cajueiros novos e velhos (peça 5, p. 1) .
HISTÓRICO
O Termo de compromisso 07964/2014 foi firmado no valor total de R$ 510.000,00 (peça 5, p. 1) e, para a sua execução, foi repassado ao Município de Ibicaraí - BA o montante de R$ 204.000,00, conforme ordens bancárias (peça 3) e extrato bancário (peça 4) . Segue quadro demonstrativo abaixo:
	Data
	Valor (R$) 

	11/4/2014
	102.000,00

	11/4/2014
	102.000,00

	Total
	204.000,00

O Termo de compromisso 07964/2014 teve vigência de 8/4/2014 a 23/3/2016, cujo prazo final para apresentação da prestação de contas ocorreu em 3/9/2017 (peça 27, p. 1) .			
Fase Interna da TCE
Em 21/7/2017, por meio do Ofício nº 20363/2017/SEAPC/COAPC/CGCAP/DIFIN/FNDE (peça 8, p. 3) , de 10/7/2017, o Sr. Luiz Jacome Brandão Neto (gestão 2017-atual) , foi notificado sobre a liberação do Termo de compromisso 07964/2014 junto ao Sistema de Gestão de Prestação de Contas - SiGPC, para o envio da prestação de contas em cumprimento à norma legal (AR de peça 9, p. 1) .
Em 21/9/2017, diante da inércia do responsável, o Sr. Luiz Jacome Brandão Neto (gestão 2017-atual) , foi notificado pelo SiGPC sobre a omissão da prestação de contas do Termo de compromisso 07964/2014, conforme Ofício 382E/2017-SEAPC/COAPC/CGCAP/DIFIN/FNDE (peça 8, p. 1) . A mencionada notificação foi reiterada por meio do Ofício 30303/2017-SEAPC/COAPC/CGCAP/DIFIN/FNDE (peça 6, p. 4) , em 9/11/2017, recebido no endereço do responsável, em 30/11/2017, conforme AR de peça 9, p. 3.
Na sequência, em 21/9/2017, o FNDE emitiu o Ofício 381E/2017-SEAPC/COAPC/CGCAP/DIFIN/FNDE (peça 6, p. 1) , por meio do Sistema de Gestão de Prestação de Contas - SiGPC (peça 5) para notificar o Sr. Lenildo Alves Santana (gestão 2013/2016) , sobre a omissão da prestação de contas do Termo de Compromisso 07964/2014, porém não há nos autos comprovante de aviso de recebimento. A notificação foi reencaminhada por meio do Ofício 38675/2017-SEAPC/COAPC/CGCAP/DIFIN/FNDE (peça 6, p. 4) , em 27/12/2017, recebido no endereço do responsável, em 15/1/2008, conforme AR de peça 7, p. 3.
Em 9/5/2018, por meio do Ofício 13862/2018 SEAPC/COAPC/CGAPC/DIFIN/FNDE (peça 6, p. 6) , o FNDE encaminhou resposta ao Sr. Lenildo Alves Santana (gestão 2013/2016) , informando que recebeu a documentação, encaminhada a título de prestação de contas do Termo de compromisso 07964/2014 (peças 12 à 22) , através do Ofício s/nº , datada de 16/3/2018 (peça 11) . Na oportunidade, foi requerido do responsável o encaminhamento da documentação através do SiGPC, para cumprimento de norma legal, através da senha de acesso ao sistema repassada ao ex-gestor.
Em 30/8/2018, o FNDE constatou, por intermédio da Informação nº 5852/2018/SEAPC/COAPC/CGAPC/DIFIN/FNDE (peça 10) , que, expirados os prazos concedidos nas comunicações aos responsáveis, esses não providenciaram adimplir a obrigação de prestar contas, tampouco efetuaram o recolhimento dos recursos (peça 10, p. 1, item 4) . Constatou-se, ainda, que permanecia um saldo na conta do convênio no valor de R$ 44.300,30, conforme extrato bancário, consultado em 16/8/2018 (peça 10, p. 2, item 9) .
Diante da não apresentação da prestação de contas nas condições normativas e da consequente não demonstração da boa e regular aplicação dos recursos federais repassados, assim como da não devolução dos recursos, instaurou-se a devida tomada de contas especial, em 26/10/2018 (peça 1) . Assim, no Relatório de TCE 668/2018-DIREC/COTCE/CGCAP/DIFIN/FNDE (peça 27) , o tomador de contas concluiu que o prejuízo importaria no valor total dos recursos repassados, imputando-se a responsabilidade ao Sr. Lenildo Alves Santana (CPF XXX.482.665-XX) , ex-Prefeito (gestão 2013/2016) , em razão da omissão no dever de prestar contas dos recursos repassados ao referido Município, à conta do Termo de Compromisso 07964/2014, visto que era o responsável pela gestão dos recursos federais recebidos, e a corresponsabilidade ao Sr. Luiz Jacome Brandão Neto (CPF XXX.195.705-XX) , Prefeito sucessor (gestão 2017-atual) , uma vez que o prazo final para prestar contas ocorreu em sua gestão (peça 27, p. 5, item 18) .
11.	O Relatório de Auditoria 818/2019 da Controladoria Geral da União (peça 28) também chegou às mesmas conclusões. Após serem emitidos o Certificado de Auditoria (peça 29) , o Parecer do Dirigente (peça 30) e o Pronunciamento Ministerial (peça 31) , o processo foi remetido a este Tribunal.
Fase Externa da TCE
12.	Em 17/9/2019, em análise preliminar (peça 34) , verificou-se a necessidade de promover a citação dos responsáveis, nos moldes adiante:
26.	 Diante do exposto, submetem-se os autos à consideração superior, propondo:
a) realizar a citação, com fundamento nos arts. 10, § 1º, e 12, incisos I e II, da Lei 8.443/1992 c/c o art. 202, incisos I e II, do RI/TCU, para que, no prazo de quinze dias, os responsáveis abaixo indicados, em decorrência das condutas praticadas, apresentem alegações de defesa e/ou recolham, aos cofres especificados, a quantia abaixo indicada, atualizada monetariamente a partir da respectiva data até o efetivo recolhimento, abatendo-se na oportunidade a quantia eventualmente ressarcida, na forma da legislação em vigor, que geraram as irregularidades demonstradas a seguir:
Débito relacionado ao responsável Lenildo Alves Santana (CPF: XXX.482.665-XX) , Prefeito Municipal, no período de 1/1/2013 a 31/12/2016, na condição de gestor dos recursos, em solidariedade com Luiz Jacome Brandão Neto.
Irregularidade: não comprovação da boa e regular aplicação dos recursos federais repassados ao município de Ibicaraí - BA, em face da omissão no dever de prestar contas dos valores transferidos, no âmbito do termo de compromisso descrito como 'Executar as ações relativas a (s) unidade (s) de educação infantil, de acordo com as especificações do (s) projeto (s) aprovado (s) pelo Fundo Nacional de Desenvolvimento da Educação FNDE e em conformidade com os requisitos da lei supramencionada e demais condicionantes. PAC II - QUADRAS OBRAS CONSTRUCAO (1007331) PAC 2 - Construção de Quadra Escolar Coberta 001/2013 - Ibicaraí - BA', no período de 8/4/2014 a 23/3/2016, cujo prazo encerrou-se em 3/9/2017.
Evidências da irregularidade: Extrato bancário conta específica, da data dos créditos até o encerramento da movimentação (peça 4) , Defesa/manifestação do responsável (peça 14) , Defesa/manifestação do responsável (peça 20) , Defesa/manifestação do responsável (peça 18) , Determinação/recomendação/portaria/despacho/autorização de instauração da TCE (peça 1) , Defesa/manifestação do responsável (peça 19) , Defesa/manifestação do responsável (peça 12) , Notificação (ofício) , inclusive edital (peça 6) , Ata/portaria/decreto de nomeação e exoneração (peça 2) , Aviso de recebimento (AR) ou equivalente (peça 9) , Notificação (ofício) , inclusive edital (peça 8) , Defesa/manifestação do responsável (peça 17) , Defesa/manifestação do responsável (peça 22) , Defesa/manifestação do responsável (peça 16) , Defesa/manifestação do responsável (peça 15) , Aviso de recebimento (AR) ou equivalente (peça 7) , Ordem bancária, ou equivalente que demonstre a execução financeira (peça 3) , Parecer financeiro (peça 10) , Defesa/manifestação do responsável (peça 11) , Defesa/manifestação do responsável (peça 13) e Defesa/manifestação do responsável (peça 21) .
Normas infringidas: art. 37, caput, c/c o art. 70, parágrafo único, da Constituição da República Federativa do Brasil; art. 93, do Decreto-lei 200/1967; art. 66, do Decreto 93.872/1986; art. 63, § 1°, inciso I, da Portaria Interministerial MPOG/MF/CGU n° 127/2008; art. 4º, § 1°, inciso I, da Instrução Normativa TCU nº 71/2012.
Cofre credor: Fundo Nacional de Desenvolvimento da Educação.
Valor atualizado do débito (sem juros) em 11/9/2019: R$ 273.686,40.
Conduta: não demonstrar a boa e regular aplicação dos recursos federais recebidos e geridos por meio do instrumento em questão, no período de 8/4/2014 a 23/3/2016, em face da omissão na prestação de contas, cujo prazo encerrou-se em 3/9/2017.
Nexo de causalidade: a conduta descrita impediu o estabelecimento do nexo causal entre as possíveis despesas efetuadas com os recursos recebidos, no âmbito do instrumento em questão, no período de 8/4/2014 a 23/3/2016.
Culpabilidade: não há excludentes de ilicitude, de culpabilidade e de punibilidade; é razoável supor que o responsável tinha consciência da ilicitude de sua conduta; era exigível conduta diversa da praticada, qual seja, desincumbir-se do seu dever por meio da apresentação da prestação de contas no prazo e forma devidos; há/havia norma especificando os procedimentos a serem adotado pelo responsável.
Débito relacionado ao responsável Luiz Jacome Brandão Neto (CPF: XXX.195.705-XX) , Prefeito Municipal, no período de 1/1/2017 a 31/12/2020, na condição de gestor dos recursos, em solidariedade com Lenildo Alves Santana.
Irregularidade: não comprovação da boa e regular aplicação dos recursos federais repassados ao município de Ibicaraí - BA, em face da omissão no dever de prestar contas dos valores transferidos, no âmbito do termo de compromisso descrito como 'Executar as ações relativas a (s) unidade (s) de educação infantil, de acordo com as especificações do (s) projeto (s) aprovado (s) pelo Fundo Nacional de Desenvolvimento da Educação FNDE e em conformidade com os requisitos da lei supramencionada e demais condicionantes. PAC II - QUADRAS OBRAS CONSTRUCAO (1007331) PAC 2 - Construção de Quadra Escolar Coberta 001/2013 - Ibicaraí - BA', no período de 8/4/2014 a 23/3/2016, cujo prazo encerrou-se em 3/9/2017.
Evidências da irregularidade: Extrato bancário conta específica, da data dos créditos até o encerramento da movimentação (peça 4) , Defesa/manifestação do responsável (peça 14) , Defesa/manifestação do responsável (peça 20) , Defesa/manifestação do responsável (peça 18) , Determinação/recomendação/portaria/despacho/autorização de instauração da TCE (peça 1) , Defesa/manifestação do responsável (peça 19) , Defesa/manifestação do responsável (peça 12) , Notificação (ofício) , inclusive edital (peça 6) , Ata/portaria/decreto de nomeação e exoneração (peça 2) , Aviso de recebimento (AR) ou equivalente (peça 9) , Notificação (ofício) , inclusive edital (peça 8) , Defesa/manifestação do responsável (peça 17) , Defesa/manifestação do responsável (peça 22) , Defesa/manifestação do responsável (peça 16) , Defesa/manifestação do responsável (peça 15) , Aviso de recebimento (AR) ou equivalente (peça 7) , Ordem bancária, ou equivalente que demonstre a execução financeira (peça 3) , Parecer financeiro (peça 10) , Defesa/manifestação do responsável (peça 11) , Defesa/manifestação do responsável (peça 13) e Defesa/manifestação do responsável (peça 21) .
Normas infringidas: art. 37, caput, c/c o art. 70, parágrafo único, da Constituição da República Federativa do Brasil; art. 93, do Decreto-lei 200/1967; art. 66, do Decreto 93.872/1986; art. 63, § 1°, inciso I, da Portaria Interministerial MPOG/MF/CGU n° 127/2008; art. 4º, § 1°, inciso I, da Instrução Normativa TCU nº 71/2012.
Cofre credor: Fundo Nacional de Desenvolvimento da Educação.
Valor atualizado do débito (sem juros) em 11/9/2019: R$ 273.686,40.
Conduta: não demonstrar a boa e regular aplicação dos recursos federais recebidos e geridos por meio do instrumento em questão, no período de 8/4/2014 a 23/3/2016, em face da omissão na prestação de contas, cujo prazo encerrou-se em 3/9/2017.
Nexo de causalidade: a conduta descrita impediu o estabelecimento do nexo causal entre as possíveis despesas efetuadas com os recursos recebidos, no âmbito do instrumento em questão, no período de 8/4/2014 a 23/3/2016.
Culpabilidade: não há excludentes de ilicitude, de culpabilidade e de punibilidade; é razoável supor que o responsável tinha consciência da ilicitude de sua conduta; era exigível conduta diversa da praticada, qual seja, desincumbir-se do seu dever por meio da apresentação da prestação de contas no prazo e forma devidos; há/havia norma especificando os procedimentos a serem adotado pelo responsável.
informar aos responsáveis que, caso venha a ser condenado pelo Tribunal, os débitos ora apurados serão acrescidos de juros de mora, nos termos do § 1º do art. 202 do RI/TCU;
esclarecer aos responsáveis, em obediência ao art. 12, § 2º, da Lei 8.443/1992, e ao art. 12, inciso VI, da Resolução TCU 170/2004, que o recolhimento tempestivo do débito somente saneará o processo caso seja reconhecida a sua boa-fé e não se constate outra irregularidade nas contas; 
realizar a audiência dos responsáveis abaixo indicados, com fundamento nos arts. 10, § 1º, e 12, incisos I e III, da Lei 8.443/1992, c/c o art. 202, incisos I e III, do RI/TCU, para que, no prazo de quinze dias, apresente razões de justificativa quanto as condutas praticadas que geraram as irregularidades demonstradas a seguir: 
Responsável: Luiz Jacome Brandão Neto (CPF: XXX.195.705-XX) , Prefeito Municipal, no período de 1/1/2017 a 31/12/2020, na condição de responsável pela apresentação da prestação de contas dos recursos:
Irregularidade: não cumprimento do prazo originalmente estipulado para prestação de contas do termo de compromisso descrito como 'Executar as ações relativas a (s) unidade (s) de educação infantil, de acordo com as especificações do (s) projeto (s) aprovado (s) pelo Fundo Nacional de Desenvolvimento da Educação FNDE e em conformidade com os requisitos da lei supramencionada e demais condicionantes. PAC II - QUADRAS OBRAS CONSTRUCAO (1007331) PAC 2 - Construção de Quadra Escolar Coberta 001/2013 - Ibicaraí - BA', cujo prazo encerrou-se em 3/9/2017.
Evidências da irregularidade: Extrato bancário conta específica, da data dos créditos até o encerramento da movimentação (peça 4) , determinação/recomendação/portaria/ /despacho/autorização de instauração da TCE (peça 1) , Notificação (ofício) , inclusive edital (peça 6) , Ata/portaria/decreto de nomeação e exoneração (peça 2) , Aviso de recebimento (AR) ou equivalente (peça 9) , Notificação (ofício) , inclusive edital (peça 8) , Aviso de recebimento (AR) ou equivalente (peça 7) , Ordem bancária, ou equivalente que demonstre a execução financeira (peça 3) e Parecer financeiro (peça 10) .
Normas infringidas: art. 37, caput, c/c o art. 70, parágrafo único, da Constituição da República Federativa do Brasil; art. 93, do Decreto-lei 200/1967; art. 66, do Decreto 93.872/1986; art. 63, § 1°, inciso I, da Portaria Interministerial MPOG/MF/CGU n° 127/2008; art. 4º, § 1°, inciso I, da Instrução Normativa TCU nº 71/2012.
Conduta: descumprir o prazo originalmente estipulado para prestação de contas dos recursos federais recebidos à conta do instrumento em questão, o qual se encerrou em 3/9/2017.
Nexo de causalidade: a conduta descrita impediu o estabelecimento do nexo causal entre as possíveis despesas efetuadas com os recursos recebidos, no âmbito do instrumento em questão, no período de 8/4/2014 a 23/3/2016.
 (...) 
13.	Após o pronunciamento da unidade técnica (peça 36) , em 18/9/2019, foi promovida a citação dos responsáveis, nos moldes adiante:
	Ofício/Edital
	Data do ofício
	Data de Recebimento do Ofício
	Nome do Recebedor do Ofício
	Observação
	Fim do Prazo para defesa

	Ofício 5.300/2019-TCU/Seproc (peça 37) .
	23/9/2019
	Não
Recebido.
	-
	Pesquisa realizada na Base de Dados da Receita Federal (peça 41) 
AR 'ausente', após 3 tentativas
 (peça 40) .
	-

	Ofício 5.301/2019-TCU/Seproc (peça 38) .
	23/9/2019
	Não
Recebido.
	-
	Pesquisa realizada na Base de Dados da Receita Federal (peça 42) 
AR 'mudou-se'
 (peça 39) .
	-

	Ofício 11.660/2019-TCU/Seproc (peça 43) .
	19/11/2019
	Recebido.
	Sandra Nascimento
	Pesquisa realizada na Base de Dados da Receita Federal (peça 42) 
AR recebido em 10/12/2019
 (peça 57) .
	26/12/2019

	Ofício 11.661/2019-TCU/Seproc (peça 44) .
	19/11/2019
	Recebido.
	Sandra Nascimento
	Pesquisa realizada na Base de Dados da Receita Federal (peça 42) 
AR recebido em 9/12/2019
 (peça 58) .
	26/12/2019

	Ofício 11.662/2019-TCU/Seproc (peça 45) .
	19/11/2019
	Recebido.
	Sandra Nascimento
	Pesquisa realizada na Base de Dados da Receita Federal (peça 42) 
AR recebido em 4/12/2019
 (peça 52) .
	19/12/2019

	Ofício 11.664/2019-TCU/Seproc (peça 46) .
	19/11/2019
	Recebido.
	Jakeline (sic) da Silva
	Pesquisa realizada na Base de Dados da Receita Federal, pelo CPF (peça 41) .
AR recebido em 3/12/2019
 (peça 49) .
	18/12/2019

	Ofício 11.665/2019-TCU/Seproc (peça 47) .
	19/11/2019
	Não Recebido.
	-
	Pesquisa realizada na Base de Dados da RENACH (peça 41) .
AR ' Mudou-se'
 (peça 50) .
	
	Ofício 11.666/2019-TCU/Seproc (peça 48) .
	19/11/2019
	Não Recebido.
	-
	Pesquisa realizada na Base de Dados da Receita Federal, pelo CNPJ (peça 41) .
AR ' Mudou-se'
 (peça 51) .
	
14.	O Sr. Luiz Jacome Brandão Neto (gestão 2017-atual) , apesar de regularmente citado em três endereços diferentes (peças 52, 57 e 58) , permaneceu silente.
15.	Em 18/12/2019, o Sr. Lenildo Alves Santana (gestão 2013/2016) , compareceu pessoalmente aos autos (peça 55) , e solicitou prorrogação do prazo para apresentação das alegações de defesa. Em 19/12/2019, o TCU deferiu o pedido e prorrogou o prazo por 30 dias (peça 56) . Na sequência, o Sr. Lenildo Alves Santana (gestão 2013/2016) , compareceu aos autos (peça 60) , anexou o comprovante de envio da prestação de contas pelo SiGPC (peça 61) , protocolado em 14/2/2020, e solicitou arquivamento do processo.
16.	Em 31/3/2020, por meio do Ofício nº 9791/2020/DIMOC/COTCE/CGAPC/DIFIN-FNDE (peça 64) , o FNDE informou que recebeu a prestação de contas do Termo de compromisso 07964/2014, de forma intempestiva, e que o documento foi encaminhado para a área técnica emitir a nota técnica respectiva.
17.	Em 7/7/2020, em nova instrução (peça 66) , foi proposta diligência ao FNDE, de modo a obter cópia de Nota Técnica a ser expedida em face da referida prestação de contas intempestiva, acompanhada de informações sobre a pertinência e a possibilidade de os documentos oferecidos servirem de subsídio ao exame de mérito por parte do TCU.
18.	Após pronunciamento da unidade (peça 68) , em 7/7/2020, a diligência foi providenciada nos termos do Ofício 34.885/2020-TCU/Seproc, de 8/7/2020 (peça 69) .
19.	Em 13/8/2020, o FNDE encaminhou o Ofício nº 20949/2020/DIADE/CGAPC/DIFIN-FNDE (peça 71) , o FNDE encaminhou o Parecer Técnico de Execução Física de Objeto Financiado (Conveniado/Pactuado) - Infraestrutura (peça 72) , emitido em 20/7/2020. A análise técnica teve por objeto a verificação do cumprimento do objeto e apontar os itens em desconformidade com o projeto e que, potencialmente, causaram prejuízo ao erário (peça 71, p. 2, item 3) . Foi uma Análise Técnica de Engenharia para Verificação de Conformidade Técnica entre o Objeto Conveniado/Pactuado (Convênio ou Termo de Compromisso) e o Executado (peça 71, p. 1, item 1) .
20.	Dentre os dados considerados na análise, foi informado que o valor total contratado para a execução do objeto foi de R$ 479.400,00, e que nada consta sobre o avanço da obra registrado no SIMEC, estando a situação da obra 'cancelada' (peça 72, p. 1, item 2) . A conclusão do parecer sobre o objeto foi que está reprovado totalmente (peça 72, p. 3, item 6) .
21.	Em 14/9/2020, por meio do Ofício nº 23598/2020/DIADE/CGAPC/DIFIN-FNDE (peça 74) , o FNDE encaminhou a Nota Técnica nº 1992005/2020/DIESP/COAPC/CGAPC/DIFIN (peça 75) , emitida em 1/9/2020, sobre a análise conclusiva da prestação de contas do Termo de compromisso 07964/2014, em atendimento ao que dispõem as Leis nº 10.522/2002, 11.578/2007 e 12.695/2012, os Decretos nº 7.488/2011 e 7.983/2013, a Resolução/CD/FNDE n° 13/2012, de 8 de junho de 2012, a Resolução/CD/FNDE/MEC nº 12, de 6 de Junho de 2018, a Portaria Interministerial nº 507, de 24 de Novembro de 2011, a Portaria FNDE nº 513, de 28 de novembro de 2014, as regras de análise financeira definidas na Portaria FNDE nº 548, de 10 de Setembro de 2018, e os demais normativos aplicáveis à espécie, quanto à documentação apresentada (peça 75, p. 2, item 3.4) .
22.	De acordo com a Nota Técnica nº 1992005/2020/ DIESP/COAPC/CGAPC/DIFIN (peça 75) , considerando o montante analisado, no valor de R$ 204.000,00, não houve suficiência para sua aprovação, em face dos aspectos técnicos e financeiros constatados, conforme transcrição abaixo:
4. EXECUÇÃO DOS RECURSOS
4.1. Visando subsidiar a emissão da Nota Técnica, os autos foram encaminhados à Coordenação Geral de Infraestrutura Educacional - CGEST para manifestação acerca da permanência das informações recebidas para comprovação do cumprimento do objeto pactuado. 
4.2. Em resposta, a CGEST emitiu o Parecer Técnico de Execução Física de Objeto Financiado n° 4, de 18/07/2020, SEI n° 1949264, anexo à esta Nota, resultando na não aprovação das contas pela área, em face da não comprovação da execução (ausência de Relatório de Vistoria ou Fotos do Objeto, com pendências a solucionar) . Constatação: prejuízo ao erário federal no valor de R$ 204.000,00;
4.3. Retornado os autos à área de análise financeira, foi realizada consulta ao extrato bancário da conta específica, Banco do Brasil, agência nº 564-9, conta corrente nº 15311-7, SEI nº 1023818. 4.3.1. Os recursos da Concedente foram creditados na conta específica do Termo de Compromisso, por meio das Ordens Bancárias nº 2014OB641386 e 2014OB641396 nos valores de R$ 102.000,00 em 11/04/2014 e R$ 102.000,00 em 11/04/2014, e foram aplicados no mercado financeiro em 15/04/2014. 
4.3.2. Não consta o registro de valores a título de contrapartida na conta corrente específica, não sendo obrigatório o seu aporte, conforme o Termo de Compromisso pactuado. 
4.3.3. As movimentações financeiras no extrato bancário da conta específica demonstram que a Entidade efetuou a aplicação dos recursos da Concedente no mercado financeiro, no período de execução do Termo de Compromisso, auferindo o valor de R$ 40.410,41 de rendimentos. 
4.3.4. Evidencia-se movimentação financeira indevida de débito e crédito de 'Bloqueio Judicial' na conta específica do Termo de Compromisso, conforme demonstrado abaixo, gerando prejuízo ao erário no valor de R$ 822,67.
Constatação: prejuízo ao erário federal no valor de R$ 822,67.
 (...) 
4.3.5. Consta no extrato bancário débito de acordo com a tabela abaixo, contudo, não foi possível identificar a despesa nas declarações realizadas pela Convenente no SIGPC, caracterizando despesa não comprovada. Constatação: prejuízo ao erário federal no valor de R$ 21.363,87.
 (...) 
4.4. Verifica-se nas informações declaradas pela Entidade no SIGPC, a título de prestação de contas, quanto ao aspecto financeiro, o que segue abaixo: 
4.4.1. Autorização de Despesas (SEI n° 1990946) , Documentos de Despesas (SEI n° 1990949) e Pagamentos (SEI nº 1990952) : 
4.4.2. Os dados da autorização de despesa e informações relavas à licitação declarados pela Convenente atendem ao disposto na norma do Art. 36, da Portaria Interministerial nº 507, de 24 de novembro de 2011. Observou-se a conciliação entre os dados apresentados na autorização de despesa, nos documentos de despesa detalhados e nos pagamentos relacionados. 
4.4.3. Consta na conta de investimento do Termo de Compromisso em 3/9/2017 (data final para prestação de contas) saldo não restituído ao erário federal no valor de R$ 43.186,57, SEI n° 1991400, contrariando o Art. 73, da Portaria Interministerial nº 507, de 24 de novembro de 2011. 
Constatação: prejuízo ao erário no valor de R$ 43.186,57.
4.4.3.1. Cumpre destacar que foi possível contatar por meio de consulta ao extrato bancário da conta investimento, em 18/08/2020, SEI n° 1991400, permanência de saldo não restituído ao erário federal no valor de R$ 45.807,36. 
4.4.3.2. Esclarecemos que o recolhimento do saldo da conta específica é de responsabilidade do atual gestor da Entidade, em solidariedade com a própria Entidade, conforme orientação técnica do Tribunal de Contas da União, na Decisão Normativa 57, de 5 de maio de 2004. Portanto, responsáveis por efetuar movimentações na conta específica, com consequente devolução atualizada com juros legais, do saldo que se encontra disponível na conta do Termo de Compromisso.
5. CONCLUSÃO 
5.1. Diante do exposto, considerando o montante analisado, no valor R$ 204.000,00, conforme Relatório de TCE nº 668/2018-DIREC/COTCE/CGCAP/DIFIN-FNDE/MEC, datado de 03/12/2018, SEI nº 1095427, manifestamo-nos pela não suficiência para aprovação do valor de R$ 204.000,00, em face do disposto no item 4.2 desta quanto aos aspectos técnicos e que, mesmo sanados, restam as ocorrências elencadas nos itens 4.3.4, 4.3.5 e 4.4.3 quanto aos aspectos financeiros, totalizando o montante de R$ 65.373,11. (os grifos são nossos) 
 (...) 
ANÁLISE DOS PRESSUPOSTOS DE PROCEDIBILIDADE DA IN/TCU 71/2012
Prejuízo ao Contraditório e Ampla Defesa
23.	Verifica-se que não houve o transcurso de mais de dez anos desde o fato gerador sem que tenha havido a notificação dos responsáveis pela autoridade administrativa federal competente (art. 6º, inciso II, c/c art. 19 da IN/TCU 71/2012, modificada pela IN/TCU 76/2016) , uma vez que o fato gerador da irregularidade sancionada ocorreu em 4/9/2017, e os responsáveis foram notificados sobre as irregularidades pela autoridade administrativa competente conforme abaixo:
23.1	Lenildo Alves Santana, por meio do ofício acostado à peça 6, recebido em 15/1/2018, conforme AR (peça 7) .
23.2	Luiz Jacome Brandão Neto, por meio do ofício acostado à peça 8, recebido em 30/11/2017, conforme AR (peça 9) .
Valor de Constituição da TCE 	
24.	Verifica-se, ainda, que o valor atualizado do débito apurado (sem juros) em 1/1/2017 é de R$ 249.920,40, portanto superior ao limite mínimo de R$ 100.000,00, na forma estabelecida conforme os arts. 6º, inciso I, e 19 da IN/TCU 71/2012, modificada pela IN/TCU 76/2016. 
OUTROS DÉBITOS NOS SISTEMAS DO TCU COM OS MESMOS RESPONSÁVEIS
25.	Informa-se que foi encontrado débito imputável aos responsáveis em outros processos em tramitação no Tribunal:
	Responsável
	Processos

	Luiz Jacome Brandão Neto
	Processo 018.276/2018-0 (RA, aberto) 

EXAME TÉCNICO			 
26.	Preliminarmente, cumpre tecer breves considerações sobre a forma como são realizadas as comunicações processuais no TCU. A esse respeito, destacam-se o art. 179, do Regimento Interno do TCU (Resolução 155, de 4/12/2002) e o art. 4º, inciso III, § 1º, da Resolução TCU 170, de 30 de junho de 2004, in verbis:
Art. 179. A citação, a audiência ou a notificação, bem como a comunicação de diligência, farse-ão:
I - mediante ciência da parte, efetivada por servidor designado, por meio eletrônico, fac-símile, telegrama ou qualquer outra forma, desde que fique confirmada inequivocamente a entrega da comunicação ao destinatário;
II - mediante carta registrada, com aviso de recebimento que comprove a entrega no endereço do destinatário;
III - por edital publicado no Diário Oficial da União, quando o seu destinatário não for localizado.
 (...) 
Art. 3º As comunicações serão dirigidas ao responsável, ou ao interessado, ou ao dirigente de órgão ou entidade, ou ao representante legal ou ao procurador constituído nos autos, com poderes expressos no mandato para esse fim, por meio de:
I - correio eletrônico, fac-símile ou telegrama;
II - servidor designado;
III - carta registrada, com aviso de recebimento;
IV - edital publicado no Diário Oficial da União, quando o seu destinatário não for localizado, nas hipóteses em que seja necessário o exercício de defesa'.
Art. 4º. Consideram-se entregues as comunicações:
I - efetivadas conforme disposto nos incisos I e II do artigo anterior, mediante confirmação da ciência do destinatário;
II - realizadas na forma prevista no inciso III do artigo anterior, com o retorno do aviso de recebimento, entregue comprovadamente no endereço do destinatário;
III - na data de publicação do edital no Diário Oficial da União, quando realizadas na forma prevista no inciso IV do artigo anterior.
§ 1º O endereço do destinatário deverá ser previamente confirmado mediante consulta aos sistemas disponíveis ao Tribunal ou a outros meios de informação, a qual deverá ser juntada ao respectivo processo.
 (...) 
27.	Portanto, temos que a validade da citação via postal não depende de que o aviso de recebimento seja assinado pelo próprio destinatário da comunicação, o que dispensa, no caso em tela, a entrega do AR em 'mãos próprias'. A exigência da norma é no sentido de o Tribunal verificar se a correspondência foi entregue no endereço correto, residindo aqui a necessidade de certeza inequívoca.
28.	Não é outra a orientação da jurisprudência do TCU, conforme se verifica dos julgados a seguir transcritos:
São válidas as comunicações processuais entregues, mediante carta registrada, no endereço correto do responsável, não havendo necessidade de que o recebimento seja feito por ele próprio (Acórdão 3648/2013-TCU-Segunda Câmara, Relator Ministro JOSÉ JORGE) ;
É prescindível a entrega pessoal das comunicações pelo TCU, razão pela qual não há necessidade de que o aviso de recebimento seja assinado pelo próprio destinatário. Entregando se a correspondência no endereço correto do destinatário, presume-se o recebimento da citação. (Acórdão 1019/2008-TCU-Plenário, Relator Ministro BENJAMIN ZYMLER) ;
As comunicações do TCU, inclusive as citações, deverão ser realizadas mediante Aviso de Recebimento - AR, via Empresa Brasileira de Correios e Telégrafos, bastando para sua validade que se demonstre que a correspondência foi entregue no endereço correto. (Acórdão 1526/2007-TCU-Plenário, Relator Ministro AROLDO CEDRAZ) .
29.	A validade do critério de comunicação processual do TCU foi referendada pelo Supremo Tribunal Federal, nos termos do julgamento do MS-AGR 25.816/DF, por meio do qual se afirmou a desnecessidade da ciência pessoal do interessado, entendendo-se suficiente a comprovação da entrega do 'AR' no endereço do destinatário:
EMENTA: AGRAVO REGIMENTAL. MANDADO DE SEGURANÇA. DESNECESSIDADE DE INTIMAÇÃO PESSOAL DAS DECISÕES DO TRIBUNAL DE CONTAS DA UNIÃO. ART. 179 DO REGIMENTO INTERNO DO TCU. INTIMAÇÃO DO ATO IMPUGNADO POR CARTA REGISTRADA, INICIADO O PRAZO DO ART. 18 DA LEI nº 1.533/51 DA DATA CONSTANTE DO AVISO DE RECEBIMENTO. DECADÊNCIA RECONHECIDA. AGRAVO IMPROVIDO.
O envio de carta registrada com aviso de recebimento está expressamente enumerado entre os meios de comunicação de que dispõe o Tribunal de Contas da União para proceder às suas intimações.
O inciso II do art. 179 do Regimento Interno do TCU é claro ao exigir apenas a comprovação da entrega no endereço do destinatário, bastando o aviso de recebimento simples.
30.	A citação do Sr. Luiz Jacome Brandão Neto (CPF XXX.195.705-XX) , Prefeito sucessor (gestão 2017-atual) foi realizada por meio do Ofício 11.660/2019-TCU/Seproc (peça 43) , Ofício 11.661/2019-TCU/Seproc (peça 44) , e Ofício 11.662/2019-TCU/Seproc (peça 45) , com ciência em 10/12/2019, 9/12/2019 e 4/12/2019, respectivamente, conforme avisos de recebimento inseridos às peças 52, 57 e 58. Em que pese os referidos avisos de recebimento terem sido assinados por pessoa estranha aos autos, esse fato, por si só, não invalida a notificação dirigida ao responsável, uma vez que o art. 179, inciso II, do RI/TCU estabelece que as comunicações processuais far-se-ão mediante carta registrada, com aviso de recebimento que comprove a entrega no endereço do destinatário.
31.	No caso concreto, a citação e a audiência foram encaminhadas aos endereços constantes da Pesquisa realizada na Base de Dados da Receita Federal (peça 42) , razão pela qual consideram-se como corretos os endereços para onde foram enviados os ofícios.
32.	Apesar de regularmente citado, o Sr. Luiz Jacome Brandão Neto (gestão 2017-atual) , deixou transcorrer in albis o prazo regimental que lhe foi concedido para apresentar alegações de defesa e razões de justificativa e/ou efetuar o recolhimento do débito, motivo pelo qual se impõe o reconhecimento da revelia de que trata o art. 12, § 3º, da Lei 8.443/1992.
33.	A despeito da aplicação da revelia, devem ser considerados, no entanto, os elementos já constantes dos autos, os quais poderiam, inclusive, levar a um juízo favorável ao responsável revel.
34.	Deve-se observar que, nos processos do TCU, a revelia não implica a presunção de que sejam verdadeiras todas as imputações levantadas contra os responsáveis, diferentemente do que ocorre no processo civil, em que o não comparecimento do réu aos autos leva à presunção da verdade dos fatos narrados pelo autor.
35.	Assim, independentemente da revelia, a avaliação da responsabilidade do agente nos processos desta Corte não prescinde dos elementos existentes nos autos ou para ele carreados, uma vez que são regidos pelo princípio da verdade material (Acórdão 163/2015-TCU-Segunda Câmara, Relator Ministro André de Carvalho; 2.685/2015 - TCU - 2ª Câmara, Relator Ministro Raimundo Carreiro; 2.801/2015 - TCU - 1ª Câmara, Relator Ministro Walton Alencar Rodrigues; 4.340/2015 - TCU - 1ª Câmara, Relator Ministro Weder de Oliveira e 5.537/2015 - TCU - 1ª Câmara, Relator Ministro Weder de Oliveira) .
36.	Entretanto, cabe destacar que, nas fases anteriores desta TCE, o responsável também não se manifestou quanto às irregularidades que lhe foram imputadas, mantendo-se omisso e sem apresentação de justificativas para a omissão na apresentação das contas, conforme registrado no Relatório de Tomada de Contas Especial nº 668/2018-DIREC/COTCE/CGCAP/DIFIN-FNDE/MEC (peça 27) .
37.	Adicionalmente, a irregularidade imputável ao responsável está claramente demonstrada nos autos. Trata-se da omissão na apresentação da respectiva prestação de contas cujo prazo final para providenciá-lo ocorreu em 3/9/2017 (peça 27, p.1) , ou seja, durante sua gestão à frente da Prefeitura. Tal obrigação somente foi cumprida pelo prefeito antecessor (14/2/2020) , depois de ocorrida a citação deste Tribunal, em 19/11/2019 (peças 60, 61 e 64) . Essa irregularidade, considerada grave, enseja o julgamento pela irregularidade das contas e a aplicação de multa ao Sr. Luiz Jacome Brandão Neto (gestão 2017-atual) , capitulada no art. 58, inciso II da Lei nº 8.443/1992.
38.	Por seu turno, entende-se inaplicável imputar débito ao responsável, tendo em vista não haver gerido os recursos recebidos e gastos entre os créditos bancários (11/4/2014) e a data do último gasto realizado (11/11/2016) , conforme evidenciado no extrato bancário respectivo (peça 4, p. 3) . Referida cobrança deve ser atribuída apenas ao prefeito antecessor, quem efetivamente recebeu e administrou o numerário.
39.	Também não há elementos nos autos que permitiriam concluir pela existência de excludentes de ilicitude, de culpabilidade e de punibilidade do responsável. É razoável supor que o responsável tinha consciência da ilicitude de sua conduta e que era exigível conduta diversa da praticada, razão pela qual não é possível presumir a ocorrência de boa-fé do Sr. Luiz Jacome Brandão Neto (gestão 2017-atual) .
Alegações de defesa do Sr. Lenildo Alves Santana (peça 60) .
40.	As alegações de defesa do Sr. Lenildo Alves Santana (gestão 2013/2016) , se constituíram basicamente de requerer o arquivamento da TCE em virtude de as contas já haverem sido apresentadas em 14/2/2020 (peça 61) , ou o sobrestamento do processo até a análise das contas pelo órgão repassador (peça 60) .
Nota Técnica do FNDE de Exame dos Documentos Apresentados pelo Responsável como Defesa
41.	Como demonstrado na Nota Técnica nº 1992005/2020/ DIESP/COAPC/CGAPC/DIFIN (peça 75) , a conclusão do exame efetuado pelos técnicos do FNDE foi, em síntese:
4. EXECUÇÃO DOS RECURSOS 
4.1. Visando subsidiar a emissão da Nota Técnica, os autos foram encaminhados à Coordenação Geral de Infraestrutura Educacional - CGEST para manifestação acerca da permanência das informações recebidas para comprovação do cumprimento do objeto pactuado. 
4.2. Em resposta, a CGEST emitiu o Parecer Técnico de Execução Física de Objeto Financiado n° 4, de 18/07/2020, SEI n° 1949264, anexo à esta Nota, resultando na não aprovação das contas pela área, em face da não comprovação da execução (ausência de Relatório de Vistoria ou Fotos do Objeto, com pendências a solucionar) . Constatação: prejuízo ao erário federal no valor de R$ 204.000,00; 
 (...) 
5. CONCLUSÃO 
5.1. Diante do exposto, considerando o montante analisado, no valor R$ 204.000,00, conforme Relatório de TCE nº 668/2018-DIREC/COTCE/CGCAP/DIFIN-FNDE/MEC, datado de 03/12/2018, SEI nº 1095427, manifestamo-nos pela não suficiência para aprovação do valor de R$ 204.000,00, em face do disposto no item 4.2 desta quanto aos aspectos técnicos e que, mesmo sanados, restam as ocorrências elencadas nos itens 4.3.4, 4.3.5 e 4.4.3 quanto aos aspectos financeiros, totalizando o montante de R$ 65.373,11. (os grifos são nossos) 
42.	Desse modo, o FNDE concluiu que (1) houve irregularidades financeiras e além disso (2) não houve qualquer comprovação de execução mínima de parcela da obra, tendo sido registrada como cancelada (peça 72, p. 1, item 2) .
43.	Desta feita, a exibição dos documentos de nada serviram para comprovar a regularidade na aplicação dos recursos do sobredito Termo de Compromisso, inclusive, com impugnação total dos elementos para o fim a que se destinavam.
44.	Isto posto, a apresentação intempestiva das contas, antes omissas por decurso de prazo, e as inconsistências constatadas ao seu exame, não elidem as irregularidades verificadas pelo repassador sobre os documentos que vieram aos autos como elementos e alegações de defesa do responsável. Consequentemente, não podem ser afastadas as irregularidades e o débito imputados ao Sr. Lenildo Alves Santana (CPF XXX.482.665-XX) , ex-Prefeito do Município de Ibicaraí/BA (gestão 2013/2016) , gestor dos recursos.
45.	Por conseguinte, resta rejeitar as alegações de defesa apresentadas, julgar irregulares as contas, imputar o débito integral ao responsável e aplicar-lhe a multa prevista no art. 57 da Lei nº 8.443/1992.
Outras Considerações
46. 	Com relação ao saldo existente na conta convênio (R$ 44.300,30, em 16/8/2018, peça 4, p.1) , há jurisprudência deste Tribunal reconhecendo e avocando competência para executar a cobrança e ressarcimento aos cofres públicos pela Prefeitura Municipal. In casu, por inexistir comprovante do valor exato aplicado em 31/12/2016, último dia do mandato do prefeito que poderá ser condenado em débito, sugere-se considerar o valor de R$ 44.300,30 em 31/12/2016, como lançamento a crédito na relação de débitos objeto deste processo e imputáveis ao Sr. Lenildo Alves Santana (gestão 2013/2016) . Tal se propõe porque será mais favorável ao ex-gestor. Além disso, aquele valor de fato não foi gasto, tendo permanecido aplicado até a presente data, e a diferença do real valor aplicado em 31/12/2016 até 16/8/2018 deve ser irrisória, configurando assim medida de economia processual.
47.	Já a cobrança desse saldo a ser dirigida ao Município de Ibicaraí/BA, o valor de R$ 44.300,30 deve ser requerido conforme saldo existente na conta corrente específica e de aplicações financeiras vinculadas. O saldo do fundo de investimento 'S PUBLICO SUPREMO - CNPJS PUBLICO SUPREMO', vinculado à conta corrente n° '15311-7 PM IBICARAI-PAC I', da agência 564-9, do Banco do Brasil deve ser restituído aos cofres do FNDE. Como dito acima, o TCU tem competência para determinar a instituição financeira oficial a devolução de saldo remanescente em conta corrente vinculada a convênio/acordo/ajuste, não representando tal determinação afronta às regras de direito civil que regem o contrato de depósito, além do fato de o aludido saldo não ter sido utilizado na consecução do objeto do Termo de Compromisso nº 07964/2014 (peça 5) , conforme já determinado por este Tribunal em casos análogos (Acórdão 3115/2018-TCU-Primeira Câmara, Relator Augusto Sherman, e 12453/2016-Segunda Câmara, Relator Vital do Rêgo) .
48.	Por derradeiro, consoante se vê no bojo do Acórdão 2050/2016-TCU-Segunda Câmara e do Acórdão 10669/2015-TCU-Segunda Câmara, quanto à garantia de que foi facultada ao responsável a ampla defesa acerca das irregularidades identificadas após a apresentação dos elementos depois da citação, entende-se que a notificação contida no ofício contemplou a obrigatoriedade de que fosse demonstrada integralmente a correta aplicação dos recursos transferidos. Os expedientes citatórios (peças 46/48) informaram expressamente que os documentos eventualmente apresentados a título de prestação de contas deveriam estar de acordo com as exigências legais e regulamentares, vir acompanhados de argumentos de fato e de direito, de elementos comprobatórios das despesas e da regular aplicação dos recursos federais geridos e de justificativa para a omissão no dever de prestar contas no prazo estabelecido.
d) os documentos a serem apresentados devem estar de acordo com as exigências legais e regulamentares, vir acompanhados de argumentos de fato e de direito, de elementos comprobatórios das despesas e da regular aplicação dos recursos federais geridos. Na hipótese de omissão no dever de prestar contas, a juntada dessa documentação não exclui a necessidade de fornecimento de justificativa para a omissão, consoante as disposições do art. 209, § 4º, do Regimento Interno do TCU;
49.	Também, tendo em vista a similitude com o caso ora em análise, veja-se o excerto do Voto do Ministro-Substituto Marcos Bemquerer Costa, condutor do Acórdão 10669/2015-TCU-Segunda Câmara:
9. Consoante se nota do ofício citatório endereçado ao responsável, ele foi citado em função da omissão no dever de prestar contas, bem como da não comprovação da boa e regular aplicação dos recursos conveniados. Como constou de forma expressa no ofício de citação, a documentação que eventualmente fosse encaminhada a título de prestação de contas deveria guardar consonância com as normas legais e regulamentares, além de apresentar justificativa para a multicitada omissão no dever de prestar contas.
50.	Assim, julgar de imediato as contas em exame não implica em prejuízo ao contraditório e à ampla defesa (ensejando obrigação de citá-lo novamente) , visto ser obrigação do responsável demonstrar cabalmente a correta utilização dos valores que lhe foram confiados, o que não ocorreu no presente caso.
CONCLUSÃO
51.	Vale ressaltar que a pretensão punitiva do TCU, conforme Acórdão 1441/2016-TCU-Plenário, que uniformizou a jurisprudência acerca dessa questão, subordina-se ao prazo geral de prescrição indicado no art. 205 do Código Civil, que é de 10 anos, contado da data de ocorrência da irregularidade sancionada, nos termos do art. 189 do Código Civil, sendo este prazo interrompido pelo ato que ordenar a citação, a audiência ou a oitiva do responsável. No caso em exame, não ocorreu a prescrição, uma vez que a omissão da prestação de contas ocorreu em 4/9/2017 e o ato de ordenação da citação deu-se em 18/9/2019 (peça 36) .
52.	Em se tratando de processo em que a parte interessada não afastou as irregularidades identificadas nem justificou a intempestividade da omissão da prestação de contas, não há elementos para que se possa efetivamente aferir e reconhecer a ocorrência de boa-fé na sua conduta, podendo este Tribunal, desde logo, proferir o julgamento de mérito pela irregularidade das contas, conforme nos termos dos §§ 2º e 6º do art. 202 do Regimento Interno do TCU. (Acórdão 2064/2011-TCU-Primeira Câmara (relator: Ubiratan Aguiar) , 6.182/2011-TCU-1a Câmara (relator: Weber de Oliveira) , 4.072/2010-TCU-1a Câmara (Relator: Valmir Campelo) , 1.189/2009-TCU-1a Câmara (Relator: Marcos Bemquerer) , 731/2008-TCU-Plenário (Relator: Aroldo Cedraz) .
Da caracterização da culpa grave
53.	Cumpre observar, ainda, que a conduta dos responsáveis, consistente nas irregularidades 'não comprovação da boa e regular aplicação dos recursos federais repassados em face da omissão no dever de prestar contas' e 'descumprimento do dever de prestar contas no prazo legal', configura violação não só às regras legais, mas também aos princípios basilares da administração pública, eis que, em última análise, ocorre o comprometimento da necessária satisfação à sociedade sobre o efetivo emprego dos recursos públicos postos à disposição da municipalidade, por força do instrumento de repasse em questão.
54.	Nesses casos, em que fica evidente a falta de transparência e lisura, não há como afastar as suspeitas sempre presentes de que a totalidade dos recursos públicos federais, transferida ao município, tenha sido integralmente desviada, em prol de gestor ímprobo, ou de pessoas por ele determinadas, a revelar grave inobservância de dever de cuidado no trato com a coisa pública, isto é, ato praticado com culpa grave, pois, na espécie, a conduta do responsável se distancia daquela que seria esperada de um administrador público minimante diligente, num claro exemplo de erro grosseiro a que alude o art. 28 do Decreto-lei 4.657/1942 (Lei de Introdução às Normas do Direito Brasileiro) , incluído pela Lei 13.655/2018 (Acórdão 1689/2019-TCU-Plenário, Relator Min. Augusto Nardes; Acórdão 2924/2018-TCU-Plenário, Relator Min. José Mucio Monteiro; Acórdão 2391/2018-TCU-Plenário, Relator Min. Benjamin Zymler) .
PROPOSTA DE ENCAMINHAMENTO
55.	Diante do exposto, submetemos os autos à consideração superior, propondo ao Tribunal:
a) considerar revel o Sr. Luiz Jacome Brandão Neto (CPF XXX.195.705-XX) , Prefeito de Ibicaraí/BA (gestão 2017-atual) , para todos os efeitos, dando-se prosseguimento a este processo relativo aos recursos do Termo de Compromisso nº 07964/2014, conforme disposto no art. 12, § 3º, da Lei 8.443/1992 c/c o art. 202, § 8º, do RI/TCU;
b) afastar a responsabilidade do Sr. Luiz Jacome Brandão Neto (CPF XXX.195.705-XX) exclusivamente em relação ao débito imputado nestes autos, mantendo a sua responsabilidade pela irregularidade consistente na omissão na prestação de contas;
c) em face da impossibilidade de reconhecer a boa-fé do responsável (com fundamento no art. 202, § 6º, do RI/TCU) , julgar IRREGULARES, desde logo, as contas do Sr. Luiz Jacome Brandão Neto (CPF XXX.195.705-XX) , com fulcro nos arts. 1º, inciso I, 16, inciso III, alínea 'a', 19, caput, e 23, inciso III, da Lei 8.443/1992 c/c com os arts. 1º, inciso I, 209, incisos II e IV, 210 e 214, inciso III, do RI/TCU;
d) rejeitar as alegações de defesa do Sr. Lenildo Alves Santana (CPF XXX.482.665-XX) , ex-Prefeito do Município de Ibicaraí/BA (gestão 2013/2016) ;
e) em face da impossibilidade de reconhecer a boa-fé do responsável (com fundamento no art. 202, § 6º, do RI/TCU) , julgar IRREGULARES, desde logo, as contas do Sr. Lenildo Alves Santana (CPF XXX.482.665-XX) , com fulcro nos arts. 1º, inciso I, 16, inciso III, alíneas 'b' e 'c', 19, caput, e 23, inciso III, da Lei 8.443/1992 c/c com os arts. 1º, inciso I, 209, incisos II e IV, 210 e 214, inciso III, do RI/TCU;
f) condenar o Sr. Lenildo Alves Santana (CPF XXX.482.665-XX) ao pagamento das quantias a seguir especificadas, com a fixação do prazo de quinze dias, a contar do recebimento da notificação, para comprovar, perante o Tribunal (art. 214, inciso III, alínea 'a', do Regimento Interno) , o recolhimento das dívidas aos cofres do FNDE, atualizadas monetariamente e acrescidas dos juros de mora, calculados a partir das datas indicadas, até a data do efetivo recolhimento, na forma prevista na legislação em vigor:
	Data
	Valor (R$) 
	Natureza

	11/4/2014
	102.000,00
	Débito

	11/4/2014
	102.000,00
	Débito

	31/12/2016
	44.300,30
	Crédito

Valor atualizado do débito com juros, em 13/10/2020: R$ 277.408,37 (peça 78) .
g) aplicar ao Sr. Luiz Jacome Brandão Neto (CPF XXX.195.705-XX) a multa prevista no artigo 58, inciso II, da Lei 8.443/1992, na dosimetria a ser definida pelo Exmo. Relator deste feito, fixando-lhe o prazo de 15 (quinze) dias, a contar da notificação, para que comprove, perante o Tribunal (artigo 214, inciso III, alínea 'a', do Regimento Interno) , o recolhimento da dívida ao Tesouro Nacional, atualizada monetariamente desde a data em que for proferido o Acórdão condenatório até a do efetivo recolhimento, se for paga após o vencimento, na forma da legislação em vigor;
h) aplicar ao Sr. Lenildo Alves Santana (CPF XXX.482.665-XX) a multa prevista no artigo 57 da Lei 8.443/1992, na dosimetria a ser definida pelo Exmo. Relator deste feito, fixando-lhe o prazo de 15 (quinze) dias, a contar da notificação, para que comprove, perante o Tribunal (artigo 214, inciso III, alínea 'a', do Regimento Interno) , o recolhimento da dívida ao Tesouro Nacional, atualizada monetariamente desde a data em que for proferido o Acórdão condenatório até a do efetivo recolhimento, se for paga após o vencimento, na forma da legislação em vigor;
i) autorizar, desde logo, a cobrança judicial das dívidas, com fundamento no art. 28, inciso II, da Lei 8.443/1992, caso não atendidas as notificações;
j) fixar o prazo de quinze dias, contado a partir da ciência deste acórdão, para que o Município de Ibicaraí/BA:
j.1) devolva aos cofres do Fundo Nacional de Desenvolvimento da Educação - FNDE o valor integral dos recursos depositados no fundo de investimentos 'S PUBLICO SUPREMO - CNPJS PUBLICO SUPREMO', vinculado à conta corrente n° '15311-7 PM IBICARAI-PAC I', da agência 564-9, do Banco do Brasil, a qual recebeu os recursos Termo de Compromisso nº 07964/2014, incluindo valores porventura existentes em poupança e aplicações financeiras, considerando que o ajuste expirou sem que tenha sido utilizada a totalidade dos recursos, cientificando-se ao atual prefeito municipal de que a não devolução dos recursos poderá implicar em responsabilidade solidária na presente tomada de contas especial;
j.2) comprove, perante a este Tribunal, o cumprimento da medida indicada no subitem anterior;
k) determinar ao Banco do Brasil que:
k.1) no prazo de quinze dias, a contar da ciência deste acórdão, propicie as condições necessárias a assegurar a devolução, pelo Município de Ibicaraí/BA, dos recursos do Termo de Compromisso nº 07964/2014 ao FNDE, conforme indicado no subitem i.1;
k.2) caso não haja qualquer iniciativa do gestor a respeito do disposto no subitem anterior, no decorrer do referido prazo, adote as medidas pertinentes com vistas ao recolhimento aos cofres do FNDE do valor integral dos recursos no fundo de investimentos 'S PUBLICO SUPREMO - CNPJS PUBLICO SUPREMO', vinculado à conta corrente n° '15311-7 PM IBICARAI-PAC I', da agência 564-9, do Banco do Brasil, a qual recebeu os recursos Termo de Compromisso nº 07964/2014, incluindo valores porventura existentes em poupança e aplicações financeiras, considerando que o ajuste expirou sem que tenha sido utilizada a totalidade dos recursos, e informe a este Tribunal, no prazo de trinta dias, o montante transferido, com respectivas comprovações;	
l) autorizar, antecipadamente, caso requerido, o pagamento das dívidas decorrentes em até 36 (trinta e seis) parcelas mensais e consecutivas, nos termos do art. 26 da Lei 8.443/1992, c/c o art. 217 do Regimento Interno do TCU, fixando-se o vencimento da primeira parcela em 15 (quinze) dias, a contar do recebimento da notificação, e o das demais a cada 30 (trinta) dias, devendo incidir sobre cada uma os encargos devidos, na forma prevista na legislação em vigor, alertando para o fato de que a falta de comprovação do recolhimento de qualquer parcela importará o vencimento antecipado do saldo devedor, nos termos do art. 217, § 2º, do Regimento Interno do TCU;
m) enviar cópia do Acórdão a ser prolatado, bem como do Relatório e do Voto que o fundamentarem, à Procuradoria da República no Estado da Bahia, nos termos do § 3º do art. 16 da Lei 8.443/1992 c/c o § 7º do art. 209 do Regimento Interno do TCU, para adoção das medidas cabíveis, informando que a presente deliberação, acompanhada do Relatório e do Voto que a fundamentam, está disponível para a consulta no endereço www.tcu.gov.br/acordaos, além de esclarecer que, caso requerido, o TCU poderá fornecer sem custos as correspondentes cópias impressas;
n) enviar cópia do Acórdão que vier a ser proferido ao FNDE, aos responsáveis, ao Município de Ibicaraí/BA e ao Banco do Brasil, para ciência, informando que a presente deliberação, acompanhada do Relatório e do Voto que a fundamentam, está disponível para a consulta no endereço www.tcu.gov.br/acordaos, além de esclarecer que, caso requerido, o TCU poderá fornecer sem custos as correspondentes cópias, de forma impressa."
3. O Ministério Público junto ao TCU manifestou-se de acordo com a proposta da SecexTCE (peça 82) .
É o relatório.

não há

Procurador Sergio Ricardo Costa Caribé.

TOMADA DE CONTAS ESPECIAL. TERMO DE COMPROMISSO PARA CONSTRUÇÃO DE QUADRA ESPORTIVA. OMISSÃO NA PRESTAÇÃO DE CONTAS. CITAÇÃO. REVELIA DE UM DOS RESPONSÁVEIS. APRESENTAÇÃO INTEMPESTIVA DA PRESTAÇÃO DE CONTAS. IRREGULARIDADE DAS CONTAS. DÉBITO. MULTA. DETERMINAÇÃO PARA RECOLHIMENTO DO SALDO DA CONTA ESPECÍFICA.

TOMADA DE CONTAS ESPECIAL (TCE)

Secretaria de Controle Externo de Tomada de Contas Especial (SecexTCE).

Em exame tomada de contas especial instaurada pelo Fundo Nacional de Desenvolvimento da Educação (FNDE) em nome do ex-prefeito de Ibicaraí/BA, Lenildo Alves Santana, e de seu sucessor no cargo, Luiz Jacome Brandão Neto, devido à omissão no dever de prestar contas das despesas realizadas por meio do Termo de Compromisso nº 07964/2014.
	2. O objeto do ajuste, que vigorou de 8/4/2014 a 23/3/2016, era a construção de uma quadra esportiva escolar coberta, com vestiários, sendo seu valor total R$ 510.000,00, a serem cobertos exclusivamente com recursos federais, tendo sido repassados R$ 240.000,00 em 11/4/2014. O prazo final para apresentação da prestação de contas se encerrou em 3/9/2017.
	3. Na fase interna da TCE, o órgão concedente concluiu que o prejuízo corresponderia ao valor total repassado, diante da não apresentação da prestação de contas e da não devolução dos recursos federais transferidos, imputando a responsabilidade a Lenildo Alves Santana, a quem competia a gestão dos recursos recebidos, e ao seu sucessor, Luiz Jacome Brandão Neto, dado que o prazo final para prestar contas ocorreu durante a sua gestão. Constatou-se, ainda, que permanecia na conta bancária do ajuste um saldo de R$ 44.300,30 (peça 10) . O controle interno anuiu a esse posicionamento.
	4. No âmbito deste Tribunal, foi realizada a citação solidária dos responsáveis pelo valor integral repassado e, ainda, a audiência de Luiz Jacome Brandão Neto pelo não cumprimento do prazo originalmente estabelecido para prestação de contas do termo de compromisso.
	5. O ex-prefeito Luiz Jacome Brandão Neto, regularmente notificado da citação e da audiência, não se manifestou no prazo que lhe foi concedido para apresentar alegações de defesa e razões de justificativa e/ou efetuar o recolhimento do débito, devendo assim ser considerado revel, dando-se prosseguimento ao processo, conforme estabelece o art. 12, § 3º, da Lei nº 8.443/92. Assim, não havendo indicativos de que geriu os recursos destinados à construção de quadra esportiva, cabe, nos termos do disposto no art. 9-A da IN TCU 71/2012, julgar irregulares suas contas devido à não apresentação tempestiva das contas, com a aplicação da multa prevista no art. 58, inciso II, da Lei nº 8.443/92, no valor de R$ 8.000,00 (oito mil reais) . 
	6. Já o ex-prefeito Lenildo Alves Santana se limitou a requerer o arquivamento do processo, em virtude de as contas terem sido apresentadas em 14/2/2020 (peça 61) , ou o sobrestamento do processo até a análise das contas pelo órgão repassador. A análise da prestação de contas feita pelo FNDE classificou a obra como cancelada e concluiu pela não comprovação da execução física da totalidade do objeto.  
	7. Nesse sentido, a apresentação intempestiva das contas não logrou comprovar sua lisura, impondo-se a rejeição das alegações de defesa e o julgamento pela irregularidade das contas desse gestor, com aplicação da multa prevista no art. 57 da Lei nº 8.443/92, para a qual fixo o valor de R$ 30.000,00 (trinta mil reais) . Do valor do débito deverá ser abatido o saldo existente na conta vinculada, cuja devolução deverá ser efetuada pelo Município de Ibicaraí/BA, na forma proposta. Além disso, também será dirigida determinação ao Banco do Brasil para que, caso a prefeitura não o faça, adote as medidas necessárias ao recolhimento do saldo em conta específica ao FNDE, solução essa já adotada pelo Tribunal em casos semelhantes e que assegura maior efetividade à medida.
	8. A esse respeito, esclareço que a SecexTCE confirmou que o valor efetivamente se encontra disponível na conta vinculada, e que o montante atualizado até o dia 21/1/2021 é de R$ 45.830,27, devendo ser esta a quantia a ser restituída pela prefeitura.
	Ante o exposto, acolho os pareceres uniformes e voto por que o Tribunal adote o Acórdão que ora submeto à deliberação deste Colegiado.
TCU, Sala das Sessões Ministro Luciano Brandão Alves de Souza, em 2 de fevereiro de 2021.
JORGE OLIVEIRA 
Relator